【裁判字號】    93,簡上,636
【裁判日期】    950918
【裁判案由】    確認本票債權不存在
【裁判全文】
臺灣臺北地方法院民事判決             93年度簡上字第636號
上  訴  人  己○○
訴訟代理人  史錫恩律師
複代理人    陳明欽律師
被上訴人    甲○○○○股份有限公司
法定代理人  丁○○○
訴訟代理人  乙○○
            戊○○
            丙○○
            辛○○
上列當事人間請求確認本票債權不存在事件，上訴人對於民國
93年9月20日臺灣臺北地方法院臺北簡易庭第一審判決（93年度
北簡字第10729號）提起上訴，本院於民國95年9月4日辯論終結
，茲判決如下：
    主    文
原判決（除減縮部分外）廢棄。
確認被上訴人持有上訴人與庚○○共同簽發，發票日民國九十一
年九月二十六日、到期日未載，票面金額新臺幣陸拾伍萬零柒佰
參拾陸元，其中之新臺幣拾陸萬壹仟伍佰貳拾元部分，對上訴
人本票債權不存在。
第一、二審訴訟費用（除減縮部分外）由被上訴人負擔。
    事實及理由
一、按訴狀送達後，原告不得將原訴變更或追加他訴。但減縮應
    受判決事項之聲明者，不在此限，民事訴訟法第255條第1項
    第3款定有明文。又前開規定於簡易程序之第二審準用之，
    亦為民事訴訟法第446第1 項、第436條之1 第3 項所規定。
    本件上訴人在原審請求確認被上訴人持有上訴人於91年9月2
    6日所簽發，票面金額新臺幣（下同）650,736元之本票債權
    不存在，經上訴人上訴後，於二審減縮起訴之聲明為請求確
    認上開本票其中361,520元部分本票債權不存在。
二、上訴人主張：被上訴人持有以上訴人名義與訴外人庚○○共
    同於民國91年9月26日簽發，到期日未載，票面金額650,736
    元之本票一紙（下稱系爭本票），向本院聲請就其中361,52
    0元，及自93年3月8日起至清償日止，按年息20%計算之利息
    為強制執行之裁定，經本院以93年度票字第12487號裁定准
    予強制執行，惟系爭本票並非被上訴人所簽發，其上簽名並
    非真正，被上訴人對上訴人並無票據權利，不得對上訴人聲
    請強制執行，為此起訴請求為確認被告就系爭本票對原告之
    票據債權不存在等語（原審為上訴人敗訴之判決，上訴人聲
    明不服），並聲明：原判決廢棄，確認被上訴人持有上訴人
    於91年9月26日與庚○○共同簽發，票面金額650,736元，其
    中361,520元部分本票債權不存在。
三、被上人答辯如下：
（一）原審調查系爭本票上上訴人簽名字跡，與上訴人提出之供
      鑑定之字跡，及原審到庭書寫之簽名及當日報到單之親筆
      簽名之字跡，當庭由法官肉眼比對之，其簽名字跡之個性
      、特徵均甚類似，顯而易見，可認定均上訴人所書寫。
（二）上訴人主張證人王信係被上訴人之員工，證言偏頗、不足
      採信等語，證人即對保人王信因對保案件繁多且事已久遠
      ，無法確定對保之簽發地實是情有可原，且於原審時證述
      其親眼看見上訴人在系爭本票上簽名，並影印上訴人提供
      之身分證；而被上訴人所提出對保時所留之身分證影本與
      上訴人身分證正本為真正一節，亦不表爭執。縱使對保地
      非證人所言，不妨其簽名真偽之成立與否。另證人庚○○
      證稱系爭本票上「己○○」係代辦公司由他人代簽等語，
      經證人庚○○為上訴人之子，雖證述為代辦公司代簽上訴
      人之簽名，但上訴人卻無法請實際簽名者出面，將此簽名
      事實推諉至他人，且此案證人庚○○（亦為系爭本票之發
      票人）已無財產，顯見庚○○意在幫上訴人抗辯本件之清
      償責任。
（三）上訴人雖有多筆清償債務之訴訟，但本件為獨立案件，非
      因前述事件而得證明系爭本票係偽簽。
（四）聲明：上訴駁回。
四、上訴人起訴主張被上訴人所執之系爭本票，其上己○○之簽
    名並非其所簽立等語，為被上訴人所否認，並以前揭情詞置
    辯。本件主要爭執在於系爭本票是否為上訴人所簽立。茲就
    此分敘如下：
（一）按本票本身是否真實，即是否由發票人所作成，應由執票
      人負證明之責，故發票人主張本票係偽造，依非訟事件法
      第101第1項規定，對執票人提起確認本票係偽造或本票債
      權不存在之訴，應由執票人就本票為真正，先負舉證責任
      ；再確認法律關係不存在之訴，如被告主張其法律關係存
      在時，應由被告負舉證責任，此有最高法院65年第6次民
      事庭會議決議、42年臺上字第170號判例可資參照。
（二）查，證人即被上訴人對保人員王信雖證稱：本件附條件買
      賣契約書及系爭本票是伊經手，伊當場看上訴人及庚○○
      在本票及契約書上簽名，簽名不是在車行就是在原告家中
      ，身分證是當場提供再拿去影印等語（原審卷第49頁）。
      然查，證人王信就關於對保地點等細節記憶已不清淅而無
      法確認。
（三）另證人即上訴人之子庚○○則於本院到庭證稱：伊是為買
      計程車而簽立系爭本票，是看報紙有一位盧先生，請盧先
      生代辦，他說要上訴人身分證、房屋稅單、地價稅單的影
      本。伊過去那裡簽名時，上訴人沒有去，盧先生有找一位
      5、60歲的人，是在汐止福德一路或二路的公司簽的，系
      爭本票也是在那裡簽的。系爭本票上「己○○」是代辦的
      盧先生找一位5、60歲的人簽的，印章也是盧先生刻的等
      語。證人庚○○所證內容雖容有避重就輕之情形。惟查，
      庚○○曾竊取上訴人之身分證、房屋所有權狀向中國銀行
      辦理貸款，亦經庚○○於另案臺灣板橋地方法院94年度偵
      緝字第93號動產擔保交易法等案件自白屬實（該偵查卷第
      13 、14頁）。又上訴人另件與國泰世華商業銀行股份有
      限公司（下稱國泰世華銀行）間請求給付信用卡消費款事
      件，亦認定係庚○○來電掛失信用卡，並冒用上訴人名義
      及領取上訴人之信用卡使用，非上訴人申請補發、領用信
      用卡，而駁回國泰世華銀行之請求。再庚○○則於臺灣板
      橋地方法院檢察署亦自承因被錢莊逼債，利用上訴人辦理
      國泰世華銀行信用卡停用機會，冒用上訴人名義向國泰世
      華銀行申請信用卡補發至其所申請之郵政信箱，領取後刷
      卡消費159,691元，則分別有上訴人所提出而為被上訴人
      所不爭執之本院93年度簡上字第438號民事判決影本及卷
      附臺灣板橋地方法院檢察署94年度執緝字第1814號執行卷
      宗訊問筆錄影本可資佐證，足認庚○○盜取上訴人文件資
      料或冒用上訴人名義借款或使用信用卡之情形甚為頻繁。
（四）再系爭本票上「己○○」之簽名，經與本院所調取上訴人
      在彰化商業銀行之業務往來申請書、印鑑卡暨顧客資料卡
      、臺北縣三重市第二戶政事務所印鑑變更登記申請書及上
      訴人當庭所簽之「己○○」簽名比對，其中「進」字及「
      源」字之筆勢、筆順等均有明顯不同。
（五）被上訴人為系爭本票之執票人，其上「己○○」簽名之真
      正既已為上訴人所否認，依前述應由被上訴人對此負舉證
      責任。被上訴人就此雖提出證人王信作證證明，然本件參
      照上情，認為證人王信之證言，尚不足使本院達到系爭本
      票為上訴人所簽發之蓋然的確實心證程度，而被上訴人復
      無其他證據可資證明其前開主張，本件被上訴人就系爭本
      票確為上訴人所簽發一節，自屬未能盡其舉證之責，則其
      主張自非可取。
五、從而，被上訴人既不能證明系爭本票確為上訴人所簽發，則
    上訴人請求確認系爭本票債權其中361,520元部分不存在，
    自屬有據，應予准許。原審所為上訴人敗訴之判決，尚有未
    洽。上訴意旨指摘原判決不當，求予廢棄改判，為有理由。
六、兩造其餘攻擊防禦方法，及未經援用之證據資料，經本院斟
    酌後，認與本判決結果不生影響，均毋庸再一一詳予論述。
七、據上論結，本件上訴為有理由，依民事訴訟法第436條之1第
    3 項、第450條、第78條，判決如主文。
中    華    民    國    95    年    9     月    18    日
                  民事第二庭審判長法  官  鄭純惠
                                  法  官  黃蓓蓓
                                  法  官  蔡政哲
上為正本係照原本作成
不得上訴第三審
中    華    民    國    95    年    9     月    18    日
                                  書記官  曾靖雯


司法院資訊處製作；財團法人民間司法改革基金會備份。
